智慧財產法院行政判決
                                   100年度行商訴字第57號
                                民國100年8月11日辯論終結
原      告　許奐章　　　
訴訟代理人　林志剛律師（兼送達代收人）
          　楊憲祖律師
          　黃闡億律師
被      告　經濟部智慧財產局
代　表　人　王美花（局長）住同上
訴訟代理人　陳素芳　　　
上列當事人間因商標註冊事件，原告不服經濟部中華民國100年3
月9日經訴字第10006096940號訴願決定，提起行政訴訟，本院判
決如下：
　　主  文
原告之訴駁回。
訴訟費用由原告負擔。
    事實及理由
一、事實概要：緣原告前於民國98年5月21日以「許奐章標章（
    彩色）」商標（下稱系爭商標），指定使用於商標法施行細
    則第13條所定修正前商品及服務分類表第44類之「醫療、診
    所、皮膚科醫療」服務，向被告申請註冊，經其審查，認系
    爭商標圖樣上之醫療十字圖形，為醫療相關業界通用圖形，
    以之作為商標圖樣，指定使用於前揭服務，不足以使相關消
    費者認識其為表彰服務之標識，不具識別性，以99年11月12
    日商標核駁第0327406號審定書為應予核駁之處分。原告不
    服，提起訴願，經經濟部100年3月9日經訴字第10006096940
    號決定駁回，遂向本院提起行政訴訟。
二、原告之主張：
  (一)系爭商標圖樣係由類似人體指紋的紋路佈滿於十字形狀所構
    成，乃原告運用智慧獨創所得，非沿用既有的詞彙或事物，
    其本身不具特定既有的含義，原告創作該商標之目的，即在
    於以之指示及區別原告所提供的「醫療、診所、皮膚科醫療
    」服務的來源，並未傳達該等服務的相關資訊，該圖樣並非
    競爭同業所必須或通常用以表示商品或服務本身或其他相關
    說明，符合前述獨創性標識之定義，應具有先天識別性，並
    無違反商標法第23條第1項第1款規定之情形。原處分雖稱系
    爭商標圖樣係由「醫療十字圖」與一般常見之「人體指紋圖
    」所構成，其中「醫療十字圖」為醫療相關業界通用圖形，
    以之作為商標，指定使用於「醫療、診所、皮膚科醫療」等
    服務，實無法使服務相關消費者認識其為表彰服務之標識，
    並得藉以與他人之服務相區別，應不具識別性云云，惟所謂
    醫療業界通用的「醫療十字圖」係指單純未經設計的十字圖
    形，惟系爭商標圖樣係由許多類似指紋的虛線佈滿於十字形
    狀所組成，該圖樣本身並非所謂「醫療十字圖」，其乃原告
    獨創之商標圖樣，與所謂「醫療十字圖」有別，自得作為指
    示及區別商品或服務來源之商標。至系爭商標圖樣上的虛線
    ，雖可能使人產生指紋的印象，但指紋並非「醫療、診所、
    皮膚科醫療」服務的形狀、品質、功用等的直接明顯的說明
    ，以之作為商標圖樣一部分，應具有商標識別性，自不待言
    。
  (二)退步言之，即使因為系爭商標以十字形狀呈現，而使消費者
    聯想到所謂「醫療十字圖」，惟仍屬隱含譬喻之性質，並未
    直接表現出單純未經設計的「醫療十字圖」，且系爭商標圖
    樣並非競爭同業必須或通常用以說明商品或服務的標識，應
    屬具商標識別性之暗示性標識，原處分及訴願決定忽視系爭
    商標圖樣設計上之獨特性，逕以系爭商標圖樣以十字形狀呈
    現，即謂其含有「醫療十字圖」，而否認其商標識別性，顯
    有違誤。
  (三)依被告過去審查實例，只要十字圖形稍加設計，即應准其註
    冊：如商標圖樣含有未經設計的十字圖形，且指定使用於醫
    療或美容相關商品或服務，被告機關雖曾要求該未經設計的
    十字圖形應聲明不在專用之列，始得准其註冊，如註冊第14
    09990、1377838、1448214號等商標，亦曾對未經設計的十
    字圖形，不要求其應聲明不在專用之列，如註冊第1353867
    號商標；如商標圖樣中之十字圖形稍加設計，被告機關即肯
    認其商標識別性而未要求該十字圖形應聲明不在專用之列，
    如註冊第1443654、0000000、0000000、0000000、0000000
    、0000000、0000000、0000000、0000000號等商標，該等商
    標圖樣上的十字圖形設計的繁複程度尚且不及系爭商標，且
    該等商標均非因符合商標法第23條第4項後天識別性的規定
    而取得註冊，如註冊第1387069、1379396、1369596號商標
    僅在字母「D」中置一十字圖形，註冊第1373451號商標僅在
    十字圖形內印有「PIUS」字樣，註冊第1353122、1352981號
    等商標則由四個墨色方塊組成十字圖形。在系爭商標圖樣設
    計上的獨特性猶勝過上開商標的情形下，依被告機關過去一
    貫的審查標準，更應肯認系爭商標之識別性，而准許其註冊
    。
  (四)系爭商標具有後天識別性：
  1.經查，原告以經營醫療診所為業，由於其求診人數眾多，經
    病患間口耳相傳及網際網路廣泛散播，原告經營之醫療診所
    已建立極高知名度，凡此有網路下載資料可稽。茲援引部分
    網路上的評價如下：「許奐章皮膚科：位於復興路上沒健保
    ，但是非常有效」、「中壢皮膚科……除了許奐章很有名還
    有哪一間啊？」、「去『許奐章皮膚科』去過的人都知道他
    在中壢的名氣有多響亮」、「中壢的許奐章皮膚科蠻有名的
    」、「公公說：中壢有家『許奐章皮膚科』很厲害～在復興
    路上～!! 他說他之前頭皮癢，長癬，也是去那看好的」、
    「帶同少女前往中壢巿知名『許奐章皮膚科用心聯合診所』
    就醫治療」、「我皮膚常常出狀況. 看了那麼多家皮膚科.
    最推薦許奐章」、「許奐章～麥當勞中央店附近自費無健保
    人爆多～」、「中壢復興路上的許奐章…雖然沒有健保，但
    是他的藥真的很有效」，依該網路下載之資料可得知原告經
    營之皮膚科診所於相關消費者間極具知名度且評價極高，原
    告既已將系爭商標廣泛使用於名片、招牌、信封、信紙、處
    方箋、各項皮膚病症注意事項說明書等與指定之醫療、診所
    、皮膚科醫療服務相關之物品，接觸原告診所的相關消費者
    自得藉以認識系爭商標乃表彰原告服務信譽之標識，是系爭
    商標經原告之使用，在交易上已成為原告醫療服務之識別標
    識，符合商標法第23條第4項之規定，應准其註冊，足堪認
    定。
  2.訴願決定雖表示，招牌照片、信封、信紙上所示圖樣與系爭
    商標有別，且原告提出之資料數量稀少，復無日期可稽，亦
    無相關營業數量及金額以資佐證，自難認系爭商標業經原告
    長期廣泛使用，在交易上已成為表彰其服務之識別標識云云
    ，惟查，原告所提出之招牌照片及信紙上所示圖樣之顏色雖
    與系爭商標有所差異，惟二者構圖均相同；信封上所印製之
    圖樣，僅類似人體指紋之圖案方向左右相反，予人寓目印象
    仍屬相同之商標圖樣，該等物品上所示之圖樣應認為與系爭
    商標具有同一性，而不應否認其證據力。關於原告皮膚科醫
    療服務極具知名度之事實，業據原告提出網路搜尋資料加以
    證明，原告應無再提出相關營業數量及金額，以證明其於同
    類巿場上之占有率或重要性之必要，訴願決定未詳查原告提
    出之網路搜尋資料所顯示之事實，竟以原告未提出相關營業
    數量及金額，即遽認系爭商標並未因原告之使用而成為表彰
    其服務之識別標識云云，顯有違誤。
  3.再者，原告所提供之皮膚科醫療服務，屬專業性的服務，通
    常只在有限的地域範圍內提供服務，事實上，原告僅在中壢
    巿開業提供皮膚科醫療服務，接受其服務之消費者通常限於
    中壢地區之民眾，屬於前述專業的小眾巿場，其巿場較小，
    相同區域內提供相同皮膚科醫療服務者極有限，消費者對於
    涉及其身體健康之醫療服務普遍會施以較高之注意程度，原
    告既已提出網站下載資料，證明其極具知名度，求診人數極
    多，且又提出系爭商標使用於名片、招牌、信封、信紙、處
    方箋、各項皮膚病症注意事項說明書等之資料，參酌商標識
    別性審查基準第5.1(2)及第5.1(4)點之規定，應可認定系爭
    商標經原告之使用，在皮膚科醫療服務領域已為相關消費者
    所認識，應已成為原告醫療服務之識別標識，符合商標法第
    23條第4項之規定，要無疑義。
  (五)綜上所述，系爭商標具有指示及區別商品來源的功能，至多
    僅屬商標識別性審查基準中所稱之暗示性標識，並無商標法
    第23條第1項第1款規定之適用，而且該商標經原告積極廣泛
    之使用，在交易上已成為原告醫療服務之識別標識，具有後
    天識別性，符合商標法第23條第4項規定。
  (六)並聲明：1.原處分及訴願決定均撤銷；2.請求命被告核准申
    請案號第098021601號「許奐章標章（彩色）」商標之註冊
    ；3.訴訟費用由被告負擔。
三、被告辯稱：
  (一)本件原告申請註冊之「許奐章標章（彩色）」，係由「醫療
    十字圖」與一般常見之「人體指紋圖」所構成，其中「醫療
    十字圖」為醫療相關業界通用圖形，以之作為商標，指定使
    用於「醫療、診所、皮膚科醫療」服務，實無法使服務相關
    消費者認識其為表彰服務之標識，並得藉以與他人之服務相
    區別，自有商標法第23條第1項第1款及第24條第1項規定之
    適用。
  (二)原告稱系爭商標經原告之使用，在交易上已成為原告醫療服
    務之識別標識，符合商標法第23條第4項之規定。惟依原告
    所檢送之證據資料（Google網路資料、診所名片、招牌照片
    、信封、信紙、處方箋、皮膚病症注意事項說明書等證明文
    件）觀之，網路資料內容多數標榜為桃園及中壢地區皮膚科
    之報導，且原告僅於中壢市經營該「許奐章皮膚科」、「桃
    園皮膚科」、「中壢皮膚科」，並無資料顯示已擴展至其他
    縣市，則充其量僅能堪認「許奐章皮膚科」為桃園中壢市有
    名的皮膚科診所，具有地域性之知名度；至於招牌、信封、
    信紙與系爭商標圖樣「許奐章標章（彩色）」尚屬有別，其
    他使用證據核均無揭示使用之日期及數量，且無相關載明營
    業數量、金額之資料相佐，充其量僅能證明其有使用系爭商
    標之事實而已，尚不足以證明系爭商標使用於醫療、診所、
    皮膚科醫療之服務已累積一定之知名度，而得使國內相關消
    費者認識其為表彰原告服務之識別標識。原告所檢送前述證
    據資料仍無法證明系爭商標業經原告使用且在交易上已成為
    表彰其服務之識別標識，具有後天識別性，而得依商標法第
    23條第4項規定准予註冊。
  (三)至於原告所舉註冊諸例，核其商標圖樣均與系爭商標有別，
    案情不同，且屬另案是否妥適之問題，自不得以彼例此執為
    系爭商標應准註冊之論據，併予陳明。
  (四)並聲明：1.駁回原告之訴；2.訴訟費用由原告負擔。
四、本院之判斷如下：
  (一)按「商標得以文字、圖形、記號、顏色、聲音、立體形狀或
    其聯合式所組成。前項商標，應足以使商品或服務之相關消
    費者認識其為表彰商品或服務之標識，並得藉以與他人之商
    品或服務相區別。」、「商標有下列情形之一者，不得註冊
    ：一、不符合第5條規定者。…」，商標法第5條、第23條第
    1項第1款分別定有明文。又同法第23條第4項規定：「有第1
    項第2款規定之情形或有不符合第5條第2項規定之情形，如
    經申請人使用且在交易上已成為申請人商品或服務之識別標
    識者，不適用之。」。
  (二)查系爭商標圖樣係由「醫療十字圖」上覆以類似指紋之虛線
    圖案所構成，其中「醫療十字圖」為醫療用品或醫療相關服
    務通用圖形，此由第三人核准註冊之第01409990號「普濟堂
    及醫療十字圖」商標、註冊第01377838號「heat及十字圖形
    」商標、註冊第01353867號「+venture」商標均係指定使用
    於醫療用品，且註冊第01409990號及第01377838號商標更依
    商標法第19條規定就「醫療十字圖」或「十字圖形」等圖樣
    聲明不在專用即可得知（見本院卷第29、31、33頁），是以
    系爭商標以上述圖樣指定使用於「醫療、診所、皮膚科醫療
    」等服務，相關消費者均可直接聯想並認知其係表彰所提供
    之服務與醫療服務相關，尚無法使相關消費者認識其係用以
    表彰醫療服務之來源，並藉以與他人之服務相區別，應不具
    識別性。至於系爭商標圖樣上的虛線，雖可能使人產生指紋
    的印象，惟指紋本係附著於皮膚之表面，而為皮膚之一部分
    ，依原告所呈實際使用系爭商標之診所照片所示，原告係與
    其他醫師共同經營「用心聯合診所」而提供皮膚科及眼科之
    醫療服務，該診所之招牌即係以人類眼部圖形表彰提供眼科
    醫療服務，另標示系爭商標圖樣表彰提供皮膚科醫療服務（
    見本院卷第73頁），是以消費者並不須運用想像、思考、感
    受或推理即可瞭解系爭商標係說明原告所提供之服務性質為
    醫療服務或皮膚科之醫療服務，自不具識別性，原告主張系
    爭商標為具有識別性之暗示性標識云云，即非可採。
  (三)原告另主張只要十字圖稍加設計即應准予註冊，並提出註冊
    第1409990、0000000、0000000、0000000、0000000、00000
    00、0000000、0000000、0000000、0000000、0000000、000
    0000、0000000號商標為證（見本院卷第29頁至47頁）。惟
    查，上開另案准予註冊之商標雖皆有使用十字圖形，然均有
    組合其他具有識別性之中、外文或圖形，而與系爭商標有別
    ，尚無從比附援引，據為系爭商標亦具有先天識別性而應准
    予註冊之依據。
  (四)原告復主張其所經營之皮膚科醫療服務於中壢市極具知名度
    ，並已廣泛使用系爭商標於醫療診所服務之名片、招牌、信
    封、信紙、處方箋、各項皮膚病症注意事項說明書等相關物
    品，是系爭商標業經原告之使用而在交易上已成為原告醫療
    服務之識別標識，而符合商標法第23條第4項之規定，並提
    出網路搜尋資料、招牌照片、名片、信封、信紙、處方箋、
    各項皮膚病症注意事項說明書為證。惟查，原告所呈之網路
    搜尋資料係以「許奐章皮膚科」為關鍵字於google網站搜尋
    所得資料，是以上開網站內容或係推薦「許奐章皮膚科」之
    治療效果良好，或係說明「許奐章皮膚科」為中壢有名之診
    所，固足以證明原告已於中壢市經營皮膚科醫療服務多年而
    具有相當之知名度，惟上開網站搜尋資料並未提及系爭商標
    ，更未有系爭商標之標示。縱原告所呈名片、招牌、信封、
    信紙、處方箋、各項皮膚病症注意事項說明書等相關物品確
    有標示系爭商標，然上開提供醫療服務之相關物品及招牌照
    片均未標示日期，而無從證明原告究係自何時起使用系爭商
    標於皮膚科醫療服務，自難認系爭商標業經原告長期廣泛使
    用，且在交易上已成為原告表彰其醫療服務之識別標識，即
    與商標法第23條第4項規定不符。
五、綜上所述，系爭商標有商標法第23條第1 項第1 款規定不得
    註冊之情形。被告所為系爭商標註冊應予核駁之處分，於法
    並無不合，訴願決定予以維持，亦無違誤，原告徒執前詞，
    訴請撤銷訴願決定及原處分，並命被告應就系爭商標為准予
    註冊之處分，核無理由，應予駁回。
六、兩造其餘攻擊防禦方法均與本件判決結果不生影響，故不逐
    一論述，併此敘明。
據上論結，本件原告之訴為無理由，爰依行政訴訟法第98條第1
項前段，判決如主文。
中　　華　　民　　國　　100　 年　　9　　 月　　1　　 日
                    智慧財產法院第一庭
                          審判長法　官  李得灶
 　　         　　　　　　　　　法　官　王俊雄
     　　　　　　　             法　官  林欣蓉
上為正本係照原本作成。
如不服本判決，應於送達後20日內向本院提出上訴狀並表明上訴
理由，如於本判決宣示後送達前提起上訴者，應於判決送達後20
日內補提上訴理由書（須按他造人數附繕本）。
中　　華　　民　　國　　100　 年　　9　　 月　　9　　 日
      　        　　　　　　　　書記官  周其祥